【裁判字號】    92,上易,200
【裁判日期】    920724
【裁判案由】    過失傷害
【裁判全文】
臺灣高等法院臺中分院刑事判決                    九十二年度上易字第二○○號
    上  訴  人  臺灣彰化地方法院檢察署檢察官
    被      告  乙○○
    選任辯護人  林開福
右上訴人因被告業務過失傷害案件，不服臺灣彰化地方法院九十年度易字第一五六九
號中華民國九十一年十一月二十一日第一審判決（起訴案號：臺灣地方法院檢察署八
十九年度偵字第六一一○號），提起上訴，本院判決如左：
      主  文
上訴駁回。
      理  由
一、原審法院檢察署檢察官公訴意旨略以：被告乙○○在財團法人彰化基督教醫院擔
    任醫師，為從事醫療業務之人員，於民國（下同）八十八年十二月十七日告訴人
    甲○○因故受傷前往該院骨科門診就醫，經被告乙○○透過Ｘ光檢視後，發現為
    左橈骨遠端粉碎性關節內移位性骨折，乃約定於八十八年十二月二十日實施手術
    治療。被告乙○○曾接受醫療專業教育，為領有執照之合格醫師，本應注意針對
    病患甲○○之病因施予適當之手術及醫治療程處置，且按其情節並無不能注意之
    情事，竟疏未注意，於八十八年十二月二十日為告訴人甲○○實行鋼針內固定及
    外固定手術時，固定骨折處之骨螺針在骨折線上，位置錯誤，致告訴人甲○○左
    側第二掌骨骨螺針穿入處發生橫斷性骨折之併發症，復於八十九年一月二十五日
    ，告訴人甲○○因前開併發症疼痛難耐而再度前往該院求診時，已透過Ｘ光檢查
    發現該情，竟不告知告訴人甲○○有此併發症發生，更未對告訴人甲○○作適當
    之治療，終致告訴人甲○○第二掌骨骨折處彎曲變形。嗣告訴人甲○○於八十九
    年二月一日，經由被告乙○○複診後，認傷勢已癒合而拔除外固定器，詎告訴人
    甲○○於數日後仍覺疼痛，乃於八十九年二月十四日至彰化縣和美鎮○○路六二
    號姚美輝骨科外科診所求治，經由該診所醫師以Ｘ光檢視，始得知上情，因認被
    告乙○○涉有業務過失傷害之犯嫌等語。
二、按犯罪事實應依證據認定之，無證據不得推定其犯罪事實。又不能證明被告犯罪
    者，應諭知無罪之判決，刑事訴訟法第一百五十四條、第三百零一條第一項分別
    定有明文。本件公訴人認被告涉有業務過失傷害犯嫌，係以告訴人及其配偶王清
    嶽之指述，及右述相關醫療院所之診斷書、病歷紀錄、Ｘ光片等資料，與行政院
    衛生署醫事審議委員會（下稱醫審會）之二份鑑定意見書為其依據。訊據被告乙
    ○○堅決否認有何醫療疏失，辯稱：其於八十八年十二月二十日為告訴人甲○○
    實施鋼針內固定及外固定手術，術後以Ｘ光拍照得知手術相當成功，告訴人甲○
    ○亦表示無不適之感，嗣告訴人於八十九年一月二十五日回院復診，其再度為告
    訴人甲○○照攝Ｘ光，乃發現告訴人甲○○第二掌骨有輕微骨裂之現象，惟情況
    並非嚴重，依目前醫學文獻之觀點，尚無須進一步治療即可自癒，其曾口頭告知
    上情而促請告訴人甲○○注意休養，全部處理過程均合於醫療常規；又雖公訴人
    曾二度送請醫審會鑑定，其結果均認被告乙○○有醫療過失，惟第一次鑑定意見
    認為手術成功（僅發現骨折病發症後未予處理之部分認有過失），第二次竟認為
    該手術「固定骨折處的骨螺針位置錯誤」，可見鑑定意見本身前後矛盾，該鑑定
    結論即容有疑議，為此聲請醫審會再次說明被告乙○○究竟何處有過失，或送往
    其他公正之鑑定單位再為鑑定，因為依據目前醫學文獻之記載，有些專家認為骨
    折彎曲超過三十度者才會引起不良後果，而本案告訴人甲○○骨折彎曲情形至多
    為二十五度，應尚非嚴重，而國際醫學期刊亦有論文指出，在類似本案病患之年
    紀下，初次實施外固定手術併發掌骨骨折之最佳處遇方式為「Ｎｏｎｅ」（即不
    需要處置），足見被告乙○○之處理並無不當，被告認為拔除固定器後使告訴人
    甲○○得以實施復健治療，以早日回復手部功能，乃是對於告訴人甲○○最為有
    利之方式，至於醫審會認為必須另行處置，可能是鑑定者自已之觀點而非醫療常
    規；又倘如認為被告乙○○於八十九年一月二十五日發現骨折情形未予處理係過
    失之原因，則告訴人甲○○遲至同年八月十日方提出告訴，顯已逾越六個月之法
    定告訴期間等語。
三、原審判決略以：告訴人甲○○於八十八年十二月十七日因手受傷，至彰化基督教
    醫院求診並拍攝Ｘ光照片（下稱「照片一」），經被告乙○○認定其有進行鋼針
    內固定及外固定手術之必要，於同年十二月二十日安排實施手術，於術後復拍攝
    Ｘ光照片（下稱「照片二」），顯示手術成功，而告訴人甲○○亦無不適之感，
    乃在同月二十二日出院，嗣告訴人甲○○感覺不適，復於八十九年一月二十五日
    回診由被告乙○○為其拍攝Ｘ光照片（下稱「照片三」），被告乙○○觀察後並
    未給予任何處置，至同年二月一日告訴人甲○○又回診由被告為其拔除骨外固定
    器，其後告訴人甲○○因感不適，乃於同月十四日前往姚美輝骨科診所就診並拍
    攝Ｘ光片（下稱「照片四」），經該診所醫師告知告訴人有骨折情形，告訴人甲
    ○○據此認為被告前述處理有醫療疏失等情，均據被告乙○○及告訴人甲○○供
    陳在卷，此部分診療經過之事實堪以認定。按刑事訴訟法第二百三十七條第一項
    所規定之六個月告訴期間，係自告訴人知悉犯人時開始起算，業經最高法院多次
    以判例闡釋在案。查本件告訴人甲○○係於八十九年二月十四日拍攝「照片四」
    之後，方得悉被告乙○○之處理可能有醫療過失，因而認定被告乙○○涉有業務
    過失傷害之犯行，是其於同年八月十日提出告訴時，尚在六個月之法定告訴期限
    內，其告訴自屬合法，先予敘明。查被告乙○○坦承其於拍攝「照片三」之後，
    已知悉告訴人甲○○（原審判決誤載為被告）掌骨有斷裂之現象，至於被告乙○
    ○是否曾將該情形向告訴人甲○○說明，告訴人甲○○與被告乙○○雖則各執一
    詞，惟倘若被告乙○○處置方式均符合醫療常規，則被告乙○○對於病情是否詳
細說明，應非影響告訴人甲○○復原能力之重要原因，與告訴人甲○○所指述之
    傷害結果難認有相當因果關係。故本案之關鍵應在於被告乙○○為告訴人甲○○
    實施手術之過程，及其續後之處置是否符合專業程序及判斷，與是否符合該專業
    領域應盡之注意義務。經查：、醫審會第一次鑑定意見認為：「一、本案左橈
    骨遠端粉碎性關節內移位性骨折，採開放性復位、作鋼針內固定及外固定治療，
    符合醫療常規。二、個案於八十九年一月二十五日門診檢查，經Ｘ光發現左手第
    二掌骨打外固定螺針穿入處骨折，且已移位變形，此為手術可能發生的併發症之
    一。依據病歷記載，醫師乙○○發現此併發症之後，並未進一步處理。至於有無
    告知病患病情，無法由病歷記載得知。二月十四日，因病患持續性左手疼痛，再
    到和美鎮姚美輝骨科診所照Ｘ光，才由該診所醫師向病患告知。醫師乙○○對本
    病患的處理過程有醫療疏失之處」等語，其認為被告於一月二十五日發現病發症
    之後未加以處理係有過失，惟亦指出實施該手術合於醫療常規，而未提及手術後
    之「照片二」有何異常現象，告訴人甲○○則認為「照片二」顯示手術正常，而
    指摘被告乙○○對「照片三」之後續處置不當（見偵查卷第二十六頁背面所附之
    告訴理由），故告訴人甲○○及醫審會第一次鑑定意見均認為被告乙○○就骨裂
    處未作積極處置乃其過失之原因。、惟醫審會第二次鑑定意見卻認為：「一、
    醫師乙○○為病患實施鋼針內固定及外固定手術，固定骨折處的骨螺針在骨折線
    上，位置錯誤。二、病患於八十九年一月二十五日門診檢查時，Ｘ光已發現左側
    第二掌骨骨螺針穿入處發生橫斷性骨折之併發症，當時應告訴病人甲○○有此併
    發症發生，且為病人作適當的治療，但陳醫師並未如此處理，過程不符醫療常規
    ，即前次鑑定書上所謂『處理過程有醫療疏失之處』」等語，上述鑑定意見除指
    出被告於拍攝「照片三」之後未予處理有所疏失之外，似認為手術本身亦有過失
    ，此非但與第一次鑑定意見認定之過失情節不同，亦與告訴人甲○○指述之情節
    相異。經原審再度函詢醫審會，其第三次回覆鑑定意見如下：「本案前二次鑑定
    所謂乙○○醫師處理有醫療疏失，係指八十九年一月二十五日病患甲○○回門診
    時，左手持續疼痛，經Ｘ光檢查發現左手第二掌骨打外固定螺針（threaded pin
    ）穿入處附近發生骨幹骨折之併發症，以當時之Ｘ光測量第二掌骨之冠狀面，偏
    移角度為二十五度，遠大於第二掌骨骨幹骨折可接受之偏移角度十度大很多，此
    時宜將外固定拔除，進行閉鎖性復位、石膏或各種夾板固定，約須固定三週，或
    施行閉鎖性復位鋼針內固定，或以迷你型外固定器固定之，如果失敗時，可考慮
    以開放性復位及內固定來治療，但乙○○醫師並未如此做。且陳醫師在八十九年
    二月一日門診時，僅將原外固定拔除，並未再照Ｘ光以了解骨折情況，或作任何
    處理，導致病患因左手症狀一直無改善，於八十九年二月十四日在姚美輝骨外科
    診所求診時，再接受Ｘ光檢查，發現左側第二掌骨骨幹骨折處仍未完全癒合，且
    仍有偏移角度十九度，故陳醫師對本病患發生掌骨骨折之併發症後的處理，有明
    顯疏失」等語，故第三次鑑定意見明確指出告訴人甲○○之掌骨骨折係術後之「
    併發症」，惟並未認為該併發症為醫療過失之結果（即該病發症之造成尚非可歸
    責於被告），而強調被告乙○○對於該病發症未加處理之部分，始為醫審會所認
    定之醫療過失，核與第一次之鑑定意見及告訴人甲○○之指述相符，應認被告乙
    ○○於拍攝「照片三」得知骨折情形後之處置是否適當，乃本案認定有無過失之
    關鍵。、被告乙○○認為以告訴人甲○○之年紀而言，手術後併發骨折之情形
    時，應無庸任何處理以待其復健自行癒合較為妥適，且提出相關醫學文獻以供參
    考。查「照片三」所示之骨折偏離角度為二十五度，而「照片四」所顯示偏移角
    度為十九度（見前述第三次鑑定意見內容之說明），前後二張Ｘ光片比對之結果
    ，可知告訴人甲○○骨折處確有逐漸回復之跡象，與被告乙○○之陳述相符，故
    被告乙○○所辯尚非無據，應認有再送鑑定之必要。經原審依據司法院印頒之「
    參與審判諮詢專家名冊」，函請台灣大學附設醫院（下簡稱台大醫院）就「照片
    三」之病情應如何處置表示意見，台大醫院函覆略以：「依據貴院檢附之Ｘ光片
    ，患者之骨折部位應是在橈骨末端。該處用骨釘及外固定器固定後相當理想，作
    法亦正確。至若第二掌骨有橫斷面之骨折，由於並無患者術前之Ｘ光片可資參考
    ，故無法判斷是否手術造成。依所附Ｘ光片來看，患者骨折處應可癒合，不必再
    另行處置，可定期追蹤，時間約需二到三個月」等語。查告訴人甲○○於術前及
    術後之Ｘ光片均顯示無掌骨骨折之現象，已如前述，故可知該處骨折並非手術所
    造成，而台大醫院認為手術固定作法正確理想，而掌骨骨折處不必再另行處置，
    可定期追蹤而待其痊癒等情，則與被告所稱之處理方式相符，應認其所辯尚屬有
    據。綜上所述，可知醫審會與台大醫院對同一張Ｘ光片（即「照片三」）顯示之
    病情評估之後，二單位所認定合理處遇模式差異性甚大，而被告之處理方式與台
    大醫院之意見則屬一致，應認本案被告乙○○之處置方式雖與部分專家意見不同
    ，惟相關療程既未在該專業領域形成普遍之通見，即難認為被告乙○○之處置方
    式不當，縱使告訴人甲○○對其手部復原情形不盡滿意，亦非得認為被告乙○○
    當初即有預見之可能，或已違反其注意之義務，此外，復查無其他積極證據，足
    認被告乙○○確有公訴人所指之過失犯行。」等語，原審因認被告乙○○犯行尚
    不足以證明，而諭知被告乙○○無罪，核無違誤之處，應予維持。
四、原審法院檢察署檢察官據告訴人甲○○之請求上訴意旨略以：「原審判決未採納
    行政院衛生署醫事審議委員會前後三次鑑定之意見，卻採納台灣大學附設醫院之
    意見，且未說明採納之依據，而原審及台大均未親自檢視聲請人經過二年餘迄今
    尚形萎縮變形無法恢復著力之現狀，即逕行判斷，不必另行處置，可定期追蹤，
    時間約需三月，顯與事實不符。原審判決未將完整之資料提供鑑定，致台大醫院
    因無患者術前之Ｘ光片可資參考，而無法判斷聲請人所受傷害是否為手術造成的
    。原審判決對於被告調整固定器時，不慎將聲請人原未受傷之第二掌骨扭傷造成
    傷害而萎縮變形一節詳查，因認原審法院未盡調查之能事，指摘原審判決不當，
    請求撤銷原判決。惟查：(1)、原審判決不僅於上開理由欄三之、詳細說明行
    政院衛生署醫事審議委員會前後三次鑑定之意見如何不可採，並就其採納請台大
    醫院鑑定之依據，詳細說明係依據台大醫院九十一年十月八日（九十一）校附醫
    秘字第九一○○二○六三八一號函所示：「依據貴院檢附之Ｘ光片，患者之骨折
    部位應是在橈骨末端。該處用骨釘及外固定器固定後相當理想，作法亦正確。‧
    ‧‧」等語，加以認定，且原審判決並已詳細說明其認定之理由為：「告訴人甲
    ○○於術前及術後之Ｘ光片均顯示無掌骨骨折之現象，已如前述，故可知該處骨
    折並非手術所造成，而台大醫院認為手術固定作法正確理想，而掌骨骨折處不必
    再另行處置，可定期追蹤而待其痊癒等情，則與被告所稱之處理方式相符，應認
    其所辯尚屬有據。綜上所述，可知醫審會與台大醫院對同一張Ｘ光片（即「照片
三」）顯示之病情評估之後，二單位所認定合理處遇模式差異性甚大，而被告之
    處理方式與台大醫院之意見則屬一致，應認本案被告乙○○之處置方式雖與部分
    專家意見不同，惟相關療程既未在該專業領域形成普遍之通見，即難認為被告乙
    ○○之處置方式不當，縱使告訴人甲○○對其手部復原情形不盡滿意，亦非得認
    為被告乙○○當初即有預見之可能，或已違反其注意之義務」等語，原審法院檢
    察署檢察官據告訴人甲○○之請求上訴認原審判決未採納行政院衛生署醫事審議
    委員會前後三次鑑定之意見，卻採納台灣大學附設醫院之意見，未說明採納之依
    據，即有誤會。(2)、本件告訴人甲○○係因左橈骨遠端粉碎性關節內移位性骨折
    而由被告乙○○實施手術治療，參諸上開醫審會第一次鑑定意見認為：「本案左
    橈骨遠端粉碎性關節內移位性骨折，採開放性復位、作鋼針內固定及外固定治療
    ，符合醫療常規。」等語、及第三次鑑定意見明確指出告訴人甲○○之掌骨骨折
    係術後之「併發症」，惟並未認為該併發症為醫療過失之結果，與台大醫院九十
    一年十月八日（九十一）校附醫秘字第九一○○二○六三八一號函所示：「依據
    貴院檢附之Ｘ光片，患者之骨折部位應是在橈骨末端。該處用骨釘及外固定器固
    定後相當理想，作法亦正確。」等語，完全相符，並未能認定被告乙○○實施上
    開左橈骨遠端粉碎性關節內移位性骨折手術有何過失，而台大醫院於上開回覆原
    審法院函文亦明確載稱：「依所附Ｘ光片來看，患者骨折處應可癒合，不必再另
    行處置，可定期追蹤，時間約需二到三個月」等語，顯係依其專業並就所附Ｘ光
    片來而為判斷，並非憑空判定，而原審判決亦以「照片三」所示之骨折偏離角度
    為二十五度，而「照片四」所顯示偏移角度為十九度，前後二張Ｘ光片比對之結
    果，認告訴人甲○○骨折處確有逐漸回復之跡象，亦非憑空認定，是原審法院檢
    察署檢察官據告訴人甲○○之請求上訴認原審及台大醫院均未親自檢視聲請人之
    現狀，即逕行判斷云云，亦非有理由。(3)、又依上開第一次醫審會鑑定認「本案
    左橈骨遠端粉碎性關節內移位性骨折，採開放性復位、作鋼針內固定及外固定治
    療，符合醫療常規」、核與卷附台大醫院函覆原審法院之鑑定意見為：「依據貴
    院檢附之Ｘ光片，患者之骨折部位應是在橈骨末端。該處用骨釘及外固定器固定
    後相當理想，作法亦正確。‧‧‧」等語相符，自無從認定被告施行左橈骨遠端
    粉碎性關節內移位性骨折手術有何過失，而所謂告訴人甲○○第二掌骨骨折處彎
    曲變形，依前開醫事意見，均認係可能係併發症，惟台大醫院上開函文認依現有
    卷證並無從加以認定是否手術造成之併發症。惟姑不論是否為併發症，依台大醫
    院上開函文明確載稱：「依所附Ｘ光片來看，患者骨折處應可癒合，不必再另行
    處置，可定期追蹤，時間約需二到三個月」等語，及卷附「照片三」所示之骨折
    偏離角度為二十五度，而「照片四」所顯示偏移角度為十九度，前後二張Ｘ光片
    比對之結果，認告訴人甲○○骨折處確有逐漸回復之跡象以觀，亦無從被告乙○
    ○就此告訴人甲○○指之第二掌骨骨折處彎曲變形之處置有何疏失。復無從就此
    部分令被告乙○○負業務過失傷害罪責。綜上所述，原審法院檢察署檢察官據告
    訴人甲○○之請求上訴各節，均無理由，應予駁回。
據上論結，依刑事訴訟法第三百六十八條，判決如主文。
本案經檢察官丙○○到庭執行職務。
中      華      民      國    九十二   年      七     月    二十四      日
                                   臺灣高等法院臺中分院刑事第三庭
                                         審判長法  官  陳  朱  貴
                                               法  官  劉  連  星
                                               法  官  胡  忠  文
右正本證明與原本無異。
不得上訴。
                                               書記官  許  美  惠
中      華      民      國    九十二     年      七       月   二十五   日
                                                                        Ｆ


司法院資訊處製作；財團法人民間司法改革基金會備份。
